【裁判字號】    89,上訴,2389
【裁判日期】    900129
【裁判案由】    業務侵占等
【裁判全文】
臺灣高等法院臺中分院刑事判決                  八十九年度上訴字第二三八九號
    上  訴  人
    即  被  告  乙○○
右上訴人因業務侵占等案件，不服臺灣臺中地方法院八十八年度訴緝字第四○六號中
華民國八十九年十一月六日第一審判決（起訴案號：臺灣臺中地方法院檢察署年度偵
字第七○二二號），提起上訴，本院判決如左：
    主      文
上訴駁回。
    事實及理由
一、訊據上訴人即被告乙○○（以下稱被告）對於其業務侵占等犯行供認不諱，又查
    本案經本院審理結果，認第一審判決認事用法及量刑均無不當，應予維持，並引
    用第一審判決書記載之事實、證據及理由（如附件），而原審已審酌被告侵占之
    款項及其犯罪後態度良好等一切情狀，量處有期徒刑一年，尚稱妥適，況被告迄
    今未與告訴人和解，賠償損失。職是，被告上訴意旨指摘原判決量刑過重，為無
    理由，應予駁回。
二、據上論斷，應依刑事訴訟法第三百七十三條、第三百六十八條，判決如主文。
本案經檢察官丙○○到庭執行職務。
中      華      民      國    九十      年      一      月      廿九    日
                              臺灣高等法院臺中分院刑事第一庭
                                    審判長法  官  陳  紀  綱
                                          法  官  陳  登  源
                                          法  官  蕭  錦  鍾
右正本證明與原本無異。
如不服本判決應於收受送達後十日內向本院提出上訴書狀，其未敘述上訴之理由者並
得於提起上訴後十日內向本院補提理由書（均須按他造當事人之人數附繕本）。
                                          書記官  蘇  昭  文
中      華      民      國    九十      年      一      月      三十    日
                                                                        Ｃ
台灣台中地方法院刑事判決                        八十九年度訴緝字第四六號
    公  訴  人  臺灣臺中地方法院檢察署檢察官
    被      告  乙○○  男  五十六歲（民國○○○年○○月○日生）
                        住台中市○○區○○路一０九巷四五號
                        居台中縣太平市○○路永興巷六弄二八號
                        身分證統一編號：Ｒ一0000000號
右列被告因偽造文書等案件，經檢察官提起公訴（八十八年度偵字第七○二二號），
本院判決如左：
    主  文
乙○○連續意圖為自己不法之所有，而侵占對於業務上所持有之物，累犯，處有期徒
刑壹年。扣案偽造之「長青金屬工業股份有限公司」印章、未據扣案偽造之「健坤企
業股份有限公司」印章、「昱立貿易有限公司」印章各壹枚，及如附表編號一所示支
票背面偽造之「昱立貿易有限公司」印文、編號二、四所示支票背面偽造之「長青金
屬工業股份有限公司」印文、編號三所示支票背面偽造之「健坤企業股份有限公司」
均沒收。被訴詐欺部分無罪。
    事  實
一、乙○○前於民國八十年間因偽造有價證券案件，經臺灣高等法院台中分院判決有
    期徒刑一年十月確定，指揮書執行完畢日期為八十七年三月四日，於八十六年五
    月二十四日因縮短刑期假釋出監，嗣於八十七年二月十六日縮短刑期執行完畢。
    詎仍不知悔改，乙○○於八十八年一月十三日與甲○○簽訂合資籌組防鬆螺帽之
    生產公司章程，約定甲○○以現金出資，由乙○○負責持甲○○所簽發交付之支
    票，購買籌組公司所需之貨物及設備，為從事業務之人，甲○○因而於八十八年
    一月間先後簽發以臺灣省合作金庫大里支庫為付款人、帳號第四五○－八號、如
    附表所示之支票交付乙○○，乙○○取得各該支票後，竟基於意圖為自己不法所
    有之概括犯意，將其業務上所持有如附表所示之支票侵占入己，除附表編號五所
    示支票由乙○○持往銀行櫃檯提領現款，供己使用外，復偽造支票受款人「長青
    金屬工業股份有限公司」、「健坤企業股份有限公司」、「昱立貿易有限公司」
    之印章各乙枚，分別按如附表編號一至四號所示支票上載之受款人而在支票背面
    蓋用各該受款人之印章，而在附表編號一所示支票上偽造「昱立貿易有限公司」
    之背書、在附表編號二、四所示支票上偽造「長青金屬工業股份有限公司」之背
    書、在附表編號三所示支票上偽造「健坤企業股份有限公司」之背書後，將支票
    分別轉交於如附表所示之提示人而行使之，供為支付其個人所欠之貨款、房租或
    清償私人債務之用，足生損害於昱立貿易有限公司、長青金屬工業股份有限公司
    、健坤企業股份有限公司及甲○○。
二、案經甲○○訴由臺灣臺中地方法院檢察署檢察官偵查起訴。
    理  由
一、右揭犯罪事實，業據被告乙○○於本院審理中坦承不諱，核與告訴人甲○○指訴
    之情節相符，且有被告偽造之「長青金屬工業股份有限公司」印章乙枚扣案可資
    佐證，並有台灣省合作金庫大里支庫合金大里存字第一七四三號函送如附表所示
    之支票影本、台灣省合作金庫彰化支庫（八九）合金彰存字第五五四三號函、台
    中市第一信用合作社中一信總字第五三五號函、台中區中小企業銀行中南屯字第
    二一九號函、上海商業儲蓄銀行三重分行上三重字第一五三號函在卷可稽，被告
    之自白信與事實相符，堪予採信。
二、核被告乙○○所為，係犯刑法第三百三十六條第二項之業務侵占罪、第二百十六
    條、第二百十條之行使偽造私文書罪。被告偽造「昱立貿易有限公司」、「長青
    金屬工業股份有限公司」、「健坤企業股份有限公司」之印章後，持以蓋用於如
    附表編號一至四號所示之支票背面偽造背書之行為，係偽造私文書之部分行為，
    及被告多次偽造私文書後復持以行使，偽造之低度行為為行使之高度行為所吸收
    ，均不另論罪。又被告前後多次業務侵占及行使偽造私文書行為，各時間緊接、
    犯罪手法相同，觸犯構成犯罪要件相同之罪名，顯係各基於概括之犯意反覆為之
    ，均為連續犯，應各依刑法第五十六條之規定論以一罪，並各加重其刑。公訴人
    雖僅就如附表編號一、三、四、五號所示支票被告涉犯連續業務侵占罪及行使偽
    造文書罪部分提起公訴，惟被告就如附表編號二所示支票亦涉有業務侵占罪及行
    使偽造文書罪，且與前開經起訴部分具連續犯之裁判上一罪關係，為起訴效力所
    及，本院自應併予審究。再被告所犯上開二罪間有方法、結果之牽連關係，為牽
    連犯，應依刑法第五十五條之規定，從較重之業務侵占罪處斷。又被告前於八十
    年間因偽造有價證券案件，經臺灣高等法院台中分院判決有期徒刑一年十月確定
    ，指揮書執行完畢日期為八十七年三月四日，於八十六年五月二十四日因縮短刑
    期假釋出監，嗣於八十七年二月十六日縮短刑期執行完畢，有臺灣高等法院被告
    全國前案紀錄表在卷可按，其於有期徒刑執行完畢後，五年以內再犯本件有期徒
    刑以上之罪，為累犯，應依刑法第四十七條之規定，遞加重其刑。爰審酌被告犯
    罪之動機、目的、手段、生活狀況、智識程度、侵占金額達新台幣（下同）九十
    六萬餘元，及犯後坦承犯罪，態度尚稱良好，並尚未與告訴人達成和解，賠償告
    訴人所受之損害等一切情狀，量處如主文所示之刑。至扣案之「長青金屬工業股
    份有限公司」印章乙枚係被告偽造之印章，而被告另偽造之「健坤企業股份有限
    公司」、「昱立貿易有限公司」印章各乙枚雖未據扣案，然無證據證明業已滅失
    ，與如附表編號一所示支票上偽造之「昱立貿易有限公司」印文、編號二、四所
    示支票上偽造之「長青金屬工業股份有限公司」印文、編號三所示支票上偽造之
    「健坤企業股份有限公司」印文，均應依刑法第二百十九條之規定，宣告沒收。
三、公訴意旨另以：被告乙○○基於意圖為自己不法所有之概括犯意，先後於八十七
    年十二月十一日及同年月二十四日，向告訴人甲○○佯稱借款，使甲○○陷於錯
    誤，而陸續交付四十萬元及十萬元款項予被告，因認被告另涉有刑法第三百三十
    九條第一項之詐欺取財罪嫌等語。惟查：
  (1)公訴人認被告涉有前揭詐欺取財之罪嫌，無非以告訴人甲○○之指訴，並有支票
    暨退票理由單影本在卷可資為證，為其論據。訊據被告乙○○固不諱言有向告訴
    人借款迄未清償之事實，惟堅決否認有何詐欺之犯行，並辯稱係因被案外人楊維
    德倒債方致無力歸還等語。
  (2)按犯罪事實應依證據認定之，無證據不得推定其犯罪事實。刑事訴訟法第一百五
    十四條定有明文。又認定不利於被告之事實，需依積極證據，茍積極證據不足為
    不利於被告事實之認定時，即應為有利於被告之認定，更不必有何有利之證據。
    再告訴人之告訴係以使被告受刑事訴追為目的，是其陳述是否與事實相符，仍應
    調查其他證據以資審認。此外，刑法第三百三十九條第一項之詐欺取財罪之成立
    ，係以意圖為自己或第三人不法所有，以詐術使人將本人或第三人之物交付為要
    件，所謂以詐術使人交付，必須被詐欺人因其詐術而陷於錯誤，若其所用方法，
    不能認為詐術，亦不致使人陷於錯誤，即不構成該罪。換言之，該罪必須行為人
    自始基於不法所有之意圖，以詐術使人交付財物，始能構成。至於民事當事人間
    ，若有未依債務本旨履行債務之情形，在一般社會經驗而言，原因非一，非必出
    於自始無意給付之詐欺犯罪一端；而刑事被告依法不負自證無罪之義務，故在別
    無積極證據之情形下，自難違反刑事訴訟法第一百五十四條之規定，以被告單純
    債務不履行之狀態，即推定被告自始有不法所有之意圖而施用詐術。經查，告訴
    人就被告借款之經過，於偵查中指稱：「他（指被告）稱要週轉用，利息是一個
    月一萬元一百八十元，支票是八十七年十二月十一日交給我的」、於本院審理中
    稱：「被告在八十七年底向我借錢，當時被告跟我說，他有賣一批機器，收了一
    張客票，想用客票向我調現，但客票後來退票」等語，依告訴人所指訴被告借款
    之經過，被告於借款時既曾向告訴人表明係供週轉之用，則被告就其當時之經濟
    狀況並非寬裕顯無隱瞞，告訴人應能得知被告當時並非經濟寬裕之人，尚難認被
    告於向告訴人借款之初有施用何項詐術行為可言，要難憑告訴人之指訴為認定被
    告涉有詐欺取財犯行之依據。抑有進者，告訴人於偵查及本院審理中，迭稱係因
    被告借款時所交付之支票屆期經提示不獲付款，故其認為被告涉犯詐欺罪嫌，然
    姑不論被告於借款後縱未按期清償，亦難僅因被告事後有未按期清償之事實，逕
    行推定被告於借款之初即有不法所有之意圖，況被告係於八十七年十二月十一日
    即持以案外人吳和順所簽發、台南市第七信用合作社第00000－00帳號、
    支票號碼0000000號、發票日八十八年二月十日、面額五十二萬元之支票
    向告訴人調借現款，除據告訴人指訴甚明外，並有告訴人所提出之支票暨退票理
    由單影本在卷可按，而吳和順之上開帳戶於八十七年十一月三十日前交易均屬正
    常，並無退票紀錄，於八十七年十二月間則無交易之紀錄，係自八十八年一月十
    一日起方開始有退票之紀錄，於八十八年一月二十九日方被列為拒絕往來戶，有
    吳和順上開帳戶之活期性存款明細分類帳及退票紀錄登記卡在卷可考，被告於持
    上開支票向告訴人調借現款之時，吳和順之上開帳戶非但未被列為拒絕往來戶，
    且未有退票之紀錄，被告要難知悉其持交告訴人借款之上開支票事後將不獲付款
    ，尤難遽以被告交付告訴人之上開支票屆期經提示不獲付款，即推定被告犯有詐
    欺取財之罪之證據，揆諸前開說明，自屬明灼。而本件除告訴人之指訴外，復查
    無其他積極證據足資證明被告確有公訴人所指之詐欺取財犯行，依法自應為被告
    無罪之諭知。
四、臺灣彰化地方法院檢察署檢察官移送併辦（該署八十九年度偵緝字第一八六號）
    意旨略以：被告乙○○於八十七年十一月底委託告訴人楊鎮源所經營之聖洲自動
    控制企業社安裝「衣架勾環加工機」自動控制之機器設備，詎告訴人楊鎮源依約
    施作完工後，被告佯稱無現金及另有工程欲委託告訴人施作，而交付由黃俊龍所
    簽發之支票，並要求告訴人找還餘額十四萬一千元，告訴人因被告信誓旦旦稱支
  票屆期必能兌現，乃予應允，嗣後被告復分別另行向告訴人楊鎮源借款一萬元及
    二萬元，然被告於向告訴人楊鎮源取得款項後即行蹤不明，被告所交付上揭黃俊
    龍簽發之支票經提示亦不獲付款，因認被告涉有詐欺取財之罪嫌，與前開經臺灣
    臺中地方法院檢察署以被告涉犯詐欺取財罪嫌而提起公訴部分，具裁判上一罪之
    關係而移送併辦等語。惟查，本件前開經起訴之被告涉犯詐欺取財罪嫌部分，乃
    屬不能證明被告犯罪，依法應為被告無罪之諭知，已詳如前述，本件經起訴被告
    涉犯詐欺取財罪嫌部分既應為被告無罪之判決，則移送併辦部分與該經起訴部分
    即無裁判上一罪之關係，本院無從併於審究，移送併辦部分，應予退回。
據上論斷，應依刑事訴訟法第二百九十九條第一項前段、第三百零一條第一項，刑法
第五十六條、第三百三十六條第二項、第二百十六條、第二百十條、第五十五條、第
四十七條、第二百十九條，罰金罰鍰提高標準條例第一條前段，判決如主文。
中        華        民        國    八十九    年    十一    月    六    日
                                臺灣臺中地方法院刑事第二庭
                                    法  官  呂麗玉
右正本證明與原本無異。
如不服本判決，應於判決送達後十日內向本院提出上訴狀，上訴於臺灣高等法院臺中
分院( 須附繕本 )。
                                    書記官
中        華        民        國    八十九    年    十一    月    十    日
附表一：
┌──┬───────┬───────┬─────┬──────┬────
│編號│支  票  號  碼│金額（新台幣）│發  票  日│受  款  人  │提  示
├──┼───────┼───────┼─────┼──────┼────
│一  │0000000│三十六萬元    │88.01.20  │昱立貿易有限│秀春有限
│    │              │              │          │公司        │
├──┼───────┼───────┼─────┼──────┼────
│二  │0000000│十三萬二千元  │88.01.20  │長青金屬工業│賴孟娜
│    │              │              │          │股份有限公司│
├──┼───────┼───────┼─────┼──────┼────
│三  │0000000│二十萬元      │88.01.31  │健坤企業股份│昱立貿易
│    │              │              │  │有限公司    │公司
├──┼───────┼───────┼─────┼──────┼────
│四  │0000000│二十一萬四千  │88.01.24  │長青金屬工業│洪育輝
│    │              │五百元        │          │股份有限公司│
├──┼───────┼───────┼─────┼──────┼────
│五  │0000000│六萬元        │88.01.13  │    無      │銀行櫃檯
│    │              │              │          │            │現金
└──┴───────┴───────┴─────┴──────┴────
刑法第二百十條
偽造、變造私文書，足以生損害於公眾或他人者，處五年以下有期徒刑。
刑法第二百十六條
行使第二百十條至第二百十五條之文書者，依偽造、變造文書或登載不實事項或使登
載不實事項之規定處斷。
刑法第三百三十六條第二項
對於業務上所持有之物，犯前條第一項之罪者，處六月以上五年以下有期徒刑，得併
科三千元以下罰金。


司法院資訊處製作；財團法人民間司法改革基金會備份。
